---
title: "Sprawozdanie z zajęć 3 - IMRR"
output: html_document
---

```{r setup, include=FALSE}
knitr::opts_chunk$set(echo = TRUE)
```

```{r include=FALSE}
dane <- read.csv("ndq.csv")
dane <- dane[c(1,2,5)]
```

```{r, echo= FALSE, message=FALSE}
library(dplyr)
library(MTS)
library(spatstat)
library(ggplot2)
library(ggridges)
dane<-dane %>%  
  arrange(Date) %>% ##Sort
      mutate(logarytm = log(Close/lag(Close))*100)
dane_strata <- data.frame(Data=dane$Date, 
                          logCh=-dane$logarytm)
dane_strata <- dane_strata %>% add_row()  # tutaj przechowywane będą prognozy
dane_strata$logCh[1]<-log(dane$Close[1]/dane$Open[1])
```

# Wprowadzenie

Wszystkie wykonane obliczenia VaR i ES, bazują na logarytmicznych stopach zwrotu obliczonych dla danych Indeksu NASDQ100. Dane zawierają 1260 obserwacji dziennych z okresu od 01.01.2017 r. do 01.01.2022 r. 

Poniżej zaprezentowano 4 metody wyznaczania VaR.


# Metoda symulacji historycznych


```{r, echo=FALSE,warning=FALSE}
iloscDni = 500
dane_strata$var_99_historyczna_500 <- NA
dane_strata$es_99_historyczna_500 <- NA

for (i in seq(1,nrow(dane_strata)-500,1)){
  fragmentDanych <- dane_strata[i:(499+i),]
  kw_99 <- quantile(fragmentDanych$logCh, 0.99, na.rm = T)
  dane_strata$var_99_historyczna_500[500+i] <- kw_99
  
  # ES - średnia ze scenariuszy powyżej VaR
  fragmentDanych2 <- fragmentDanych %>% filter(logCh > kw_99)
  warunkowa_99 = mean(fragmentDanych2$logCh)
  dane_strata$es_99_historyczna_500[500+i] <- warunkowa_99
}

danex<-dane_strata[c(1,3)]
danex<-na.omit(danex)
new<-data.frame()
for(i in seq(500,nrow(dane_strata),30)){
  new_frame <- as.data.frame(rep(dane_strata$Data[i],500))
  new_frame$logs<-dane_strata$logCh[(i-499):i]
  new<-rbind.data.frame(new,new_frame)
}

names(new)<-c("Date", "Logs")


gg_shares <- ggplot(new,
    aes(x = Logs, y = Date, group = Date))+
  geom_density_ridges_gradient(
    scale=2, size = 0.4, rel_min_height = 0.03, calc_ecdf=TRUE) +
  xlab("Rozkład 500-dniowych zwrotów") + ylab("")

gg_shares

```

Na powyższym wykresie przedstawiono zmieniający się w czasie rozkład empiryczny stóp zwrotu. Widać, że z czasem ogony rozciągają się, ale średnia pozostaje taka sama, co nakazuje sądzić, że zarówno wartości VaR jak i ES, będą wzrastać z czasem. 


```{r, echo=FALSE, warning=FALSE}
dane_strata$Data<-as.Date(dane_strata$Data)

plot1<-ggplot(dane_strata, aes(x=Data))+
  geom_line(aes(y=es_99_historyczna_500, colour="ES 99%"))+
  geom_line(aes(y=var_99_historyczna_500, colour="VaR 99%"))

plot1


```

Tak jak się spodziewano, wartości VaR i ES wyraźnie rosną wraz z czasem. W dodatku można powiedzieć, że inwestowanie w indeks NASDQ100 jest mało ryzykowne, gdyż wartość VaR jak i ES nie przekracza 10%, a co za tym idzie, oczekiwana maksymalna strata z inwestycji to mniej niż 10%.

# Metoda symulacji historycznych z wagami

```{r, echo=FALSE,warning=FALSE}
iloscDni = 500
dane_strata$var_99_historyczna_500_w <- NA
dane_strata$es_99_historyczna_500_w <- NA

probs<- rep(0,500)
q=.995

for(i in seq(1,500,1)){
  probs[i]<- (q**(500-i)*(1-q))/(1-q**500)
}
probs1<-as.data.frame(probs)


for (i in seq(1,nrow(dane_strata)-500,1)){
  fragmentDanych <- dane_strata[i:(499+i),]
  kw_99 <- quantile.density(density(fragmentDanych$logCh, weights = probs), .99)
  dane_strata$var_99_historyczna_500_w[500+i] <- kw_99
  
  # ES - średnia ze scenariuszy powyżej VaR
  fragmentDanych2 <- fragmentDanych %>% filter(logCh > kw_99)
  warunkowa_99 = mean(fragmentDanych2$logCh)
  dane_strata$es_99_historyczna_500_w[500+i] <- warunkowa_99
}

dane_strata$Data<-as.Date(dane_strata$Data)

plot1<-ggplot(dane_strata, aes(x=Data))+
  geom_line(aes(y=es_99_historyczna_500_w, colour="ES_w 99%"))+
  geom_line(aes(y=var_99_historyczna_500_w, colour="VaR_w 99%"))

plot1
```

Na powyższym wykresie widać, że przypisując mniejsze wagi starszym obserwacjom, wartości VaR i ES, bardziej skupiają się na stosunkowo niedawnych obserwacjach. Widać to w w punkcie (~styczeń 2020), w którym dla metody historycznej wystąpił skok (najprawdopodobniej spowodowany spadkami związanymi z COVIDEM). Spadki te mocniej wpłyneły na VaR liczony metoda historyczną z wagami, za to później, stopniowo spadły.

# Metoda monte carlo

```{r, echo=FALSE,warning=FALSE}
iloscDni = 500
dane_strata$var_99_monte_carlo <- NA
dane_strata$es_99_monte_carlo <- NA


for (i in seq(1,nrow(dane_strata)-500,1)){
  fragmentDanych <- dane_strata[i:(499+i),]
  fake<- rnorm(1000,mean(fragmentDanych$logCh), sd(fragmentDanych$logCh))
  kw_99<-quantile(fake, .99)
  dane_strata$var_99_monte_carlo[500+i] <- kw_99
  
  # ES - średnia ze scenariuszy powyżej VaR
  fragmentDanych2 <- fragmentDanych %>% filter(logCh > kw_99)
  warunkowa_99 = mean(fragmentDanych2$logCh)
  dane_strata$es_99_monte_carlo[500+i] <- warunkowa_99
}

dane_strata$Data<-as.Date(dane_strata$Data)

plot1<-ggplot(dane_strata, aes(x=Data))+
  geom_line(aes(y=es_99_monte_carlo, colour="ES_MC 99%"))+
  geom_line(aes(y=var_99_monte_carlo, colour="VaR_MC 99%"))

plot1
```

Na powyższym rysunku zaprezentowano VaR i ES obliczone metodą symulacji Monte-Carlo. Widać na nim charakterystyczne wahania, wynikające bezpośrednio z używania różnych, losowanych z rozkładu normalnego danych dla kazdej daty. Gdyby pominąć owe wahania i traktować je jako pewnego rodzaju przedziały ufności dla VaR i ES, wynik jest bardzo zbliżony do wyniku uzyskanego metodą historyczną.


# Metoda EWMA

```{r, echo=FALSE,warning=FALSE}
iloscDni = 500
dane_strata$var_99_EWMA <- NA
dane_strata$es_99_EWMA <- NA

for (i in seq(1,nrow(dane_strata)-500,1)){
  fragmentDanych <- dane_strata[i:(499+i),]
  fragmentDanych$vol<-EWMAvol(fragmentDanych$logCh, lambda=0.999)$Sigma.t
  fragmentDanych<-fragmentDanych %>% mutate(Z = logCh * lead(vol)/vol)
  kw_99<-quantile(fragmentDanych$Z, .99, na.rm = T)
  dane_strata$var_99_EWMA[500+i] <- kw_99
  
  # ES - średnia ze scenariuszy powyżej VaR
  fragmentDanych2 <- fragmentDanych %>% filter(Z > kw_99)
  warunkowa_99 = mean(fragmentDanych2$Z)
  dane_strata$es_99_EWMA[500+i] <- warunkowa_99
}

dane_strata$Data<-as.Date(dane_strata$Data)

plot1<-ggplot(dane_strata, aes(x=Data))+
  geom_line(aes(y=es_99_EWMA, colour="ES_EWMA 99%"))+
  geom_line(aes(y=var_99_EWMA, colour="VaR_EWMA 99%"))

plot1
```

Na ostatnim z wykresów widać VaR i ES obliczone metodą uwzględniającą heteroskedastyczność. Do policzenia wartości VaR i ES została użyta zmienność obliczona przy pomocy modelu EWMA z parametrem labda równym 0.99.

Ze względu na wysoki współczynnik lambda, zmienność uzględnia starsze obserwacje, i można zaobserwować podobną sytuację jak w przypadku metody historycznej. Skok w styczniu 2020 nie wykracza poza 10%, jednak podniesiona wartość VaR utrzymuje się długo.


