---
title: "Sprawozdanie z zajęć 2 - ilościowe miary ryzyka rynkowego"
output: html_document
---

```{r setup, include=FALSE}
knitr::opts_chunk$set(echo = TRUE)
```
```{r, message=FALSE, echo=FALSE}
library(dplyr)
library(ggplot2)
```
```{r, echo=FALSE}
dane<-read.csv("CenyCDR20202021.csv", dec = ",")
names(dane)<-c("Data","Zamkniecie","Otwarcie", "Max","Min","Wol", "Zmiana")
dane$Data<-as.Date(dane$Data,"%d.%m.%Y") ##Zmiana formatu
dane<-dane %>%  
  arrange(Data) %>% ##Sort
      mutate(logarytm = log(Zamkniecie/lag(Zamkniecie))*100) #logarytmiczna
```

# Zadanie 1

Poniżej przedstawiono stopy zwrotu wyznaczone dla danych dziennych wartości akcji CD Projekt Red, w okresie od 1 stycznia 2020 do 31 października 2021.


```{r, echo=FALSE, warning=FALSE}
dane$m10<-NA
for(i in 11:length(dane$Data)){
  srednia<-mean(na.omit(dane$logarytm[c((i-10):(i-1))]))
  wartosci<-na.omit(dane$logarytm[c((i-10):(i-1))])
  roznice<- (wartosci-rep(srednia,length(wartosci)))^2
  suma<-1/9*sum(roznice)
  dane$m10[i]<-suma
}
srednie<-c()
dane$m25<-NA
for(i in 26:length(dane$Data)){
  srednia<-mean(na.omit(dane$logarytm[c((i-25):(i-1))]))
  srednie[i]<-srednia
  wartosci<-na.omit(dane$logarytm[c((i-25):(i-1))])
  roznice<- (wartosci-rep(srednia,length(wartosci)))^2
  suma<-1/24*sum(roznice)
  dane$m25[i]<-suma
}
dane$m50<-NA
for(i in 51:length(dane$Data)){
  srednia<-mean(na.omit(dane$logarytm[c((i-50):(i-1))]))
  wartosci<-na.omit(dane$logarytm[c((i-50):(i-1))])
  roznice<- (wartosci-rep(srednia,length(wartosci)))^2
  suma<-1/49*sum(roznice)
  dane$m50[i]<-suma
}
dane$m100<-NA
for(i in 101:length(dane$Data)){
  srednia<-mean(na.omit(dane$logarytm[c((i-100):(i-1))]))
  wartosci<-na.omit(dane$logarytm[c((i-100):(i-1))])
  roznice<- (wartosci-rep(srednia,length(wartosci)))^2
  suma<-1/99*sum(roznice)
  dane$m100[i]<-suma
}
```

```{r, echo=FALSE, warning=FALSE}
ploted<-dane[c(1,8:12)]

ggplot(ploted,aes(Data))+
  geom_line(aes(y=m10, colour="m=10"))+
  geom_line(aes(y=m25, colour="m=25"))+
  geom_line(aes(y=m50, colour="m=50"))+
  geom_line(aes(y=m100, colour="m=100"))
```

W zależności od doboru m, wykres zmienności zmienia się. Im mniejsze wartości m są wybierane, tym zmienność jest mniej stabilna i mniej odporna na wahania krótkoterminowe. Można zauważyć, że wraz ze wzrostem wartości m, skoki zmienności są coraz mniejsze i coraz bardziej stabilne.

# Zadanie 2
```{r, message=FALSE, echo=FALSE}
library(ggplot2)
```
```{r, echo=FALSE, warning=FALSE}
dane1<-dane[c(1,8,10)]
dane1$m25_2<-NA
for(i in 26:length(dane1$Data)){
  wartosci<-na.omit(dane1$logarytm[c((i-25):(i-1))])^2
  suma<-1/24*sum(wartosci)
  dane1$m25_2[i]<-suma
}
ggplot(dane1,aes(Data))+
  geom_line(aes(y=m25, colour="m=25_1"))+
  geom_line(aes(y=m25_2, colour="m=25_2"))
dane1$roznica<-abs(dane1$m25-dane1$m25_2)

ggplot(dane1, aes(Data)) + 
  geom_line(aes(y=logarytm, colour="stopa zwrotu"))+
  geom_line(aes(y=roznica, colour="roznica"))
```

Na podstawie powyższych wykresów mozna postawić tezę, że największe różnice pomiędzy zmiennością stóp zwrotu liczoną na dwa sposoby pojawiają się wtedy, kiedy średnia stopa zwrotu z danego okresu odbiega od zera. Tzn kiey na przykład kilka razy pod rząd wystąpi przewaga wartości dodatnich nad wartościami ujemnymi bądź odwrotnie.

Aby potwierdzić hipotezę, poniżej wykres średnich stóp zwrotu dla m=25:

```{r, warning=FALSE, echo=FALSE}
srednie<-as.data.frame(srednie)
dane1$srednia<-srednie$srednie
ggplot(dane1, aes(Data)) + 
  geom_line(aes(y=srednia, colour="srednie"))+
  geom_line(aes(y=roznica, colour="roznica"))
```


Powyższy wykres potwierdza postawioną wcześniej hipotezę.

# Zadanie 3
```{r, message=FALSE, echo=FALSE}
library(qcc)
library(RTL)
library(tseries)
library(MTS)
library(ggplot2)
```

```{r, echo=FALSE, warning=FALSE}
ExWma<-EWMAvol(na.omit(dane$logarytm), lambda=0.94)

p<-as.data.frame(dane$Data)
names(p)<-"Data"
p$vol[2:487]<-ExWma$Sigma.t
p$m25<-dane$m25

ggplot(p,aes(Data))+
  geom_line(aes(y=vol, colour = "EWMA(lambda 0.94)"))+
  geom_line(aes(y=m25, colour = "m=25"))

```

Model EWMA z lambda = 0.94 nie odbiega znacząco od zmienności liczonej przy uzyciu poprzedniego wzoru z m=25

```{r, echo=T, warning=FALSE, results='hide'}
dane2<-ts(na.omit(dane[c(8)])) ## c(8) to stopy zwrotu
Garch<-tseries::garch(dane2)
```
```{r, echo=T, warning=FALSE}
dane$m10<-NA
for(i in 11:length(dane$Data)){
  srednia<-mean(na.omit(dane$logarytm[c((i-10):(i-1))]))
  wartosci<-na.omit(dane$logarytm[c((i-10):(i-1))])
  roznice<- (wartosci-rep(srednia,length(wartosci)))^2
  suma<-1/9*sum(roznice)
  dane$m10[i]<-suma
}
g<-as.data.frame(Garch$fitted.values^2)
g$Data<-dane$Data[2:487]
g$m10<-dane$m10[2:487]
ggplot(g, aes(x=Data)) + geom_line(aes(y=sigt, colour="GARCH(1,1)"))+
  geom_line(aes(y=m10, colour="m=10"))
```

W przypadku modelu GARCH(1,1) wahania wydają się pokrywać z wcześniejszym modelem z m=10. 

Tu nie wiem czy jest to dobrze więc udostępniam kod, bo GARCH nie chce zejść poniżej 10.

# Zadanie 4
```{r, message=FALSE, echo=FALSE}
library(dplyr)
```
```{r, echo=FALSE}

mbank<-read.csv("MBANK.csv", dec = ",")
names(mbank)<-c("Data","Zamkniecie","Otwarcie", "Max","Min","Wol", "Zmiana")
mbank$Data<-as.Date(mbank$Data,"%d.%m.%Y") ##Zmiana formatu
mbank<-mbank %>%  
  arrange(Data) %>% ##Sort
      mutate(logarytm = log(Zamkniecie/lag(Zamkniecie))*100) #logarytmiczna

ccc<-read.csv("CCC.csv", dec = ",")
names(ccc)<-c("Data","Zamkniecie","Otwarcie", "Max","Min","Wol", "Zmiana")
ccc$Data<-as.Date(ccc$Data,"%d.%m.%Y") ##Zmiana formatu
ccc<-ccc %>%  
  arrange(Data) %>% ##Sort
      mutate(logarytm = log(Zamkniecie/lag(Zamkniecie))*100) #logarytmiczna

amrest<-read.csv("AMREST.csv", dec = ",")
names(amrest)<-c("Data","Zamkniecie","Otwarcie", "Max","Min","Wol", "Zmiana")
amrest$Data<-as.Date(amrest$Data,"%d.%m.%Y") ##Zmiana formatu
amrest<-amrest %>%  
  arrange(Data) %>% ##Sort
      mutate(logarytm = log(Zamkniecie/lag(Zamkniecie))*100) #logarytmiczna

korelacje<-as.data.frame(na.omit(cbind(amrest$logarytm, ccc$logarytm, mbank$logarytm)))
names(korelacje)<-c("AMREST", "CCC", "MBANK")
cor(korelacje)
```
Korelacja pomiędzy spółkami z WIG30 jest nieznacząca. 

# Zadanie 5

```{r, echo=FALSE}
acf(as.ts(na.omit(amrest$logarytm)))
acf(as.ts(na.omit(mbank$logarytm)))
acf(as.ts(na.omit(ccc$logarytm)))
```

Dzienne stopy zwrotu poszczególnych spółek (MBANK, CCC, AMREST) nie wykazują autokorelacji pierwszego i większych rzędów. 

W przypadku CCC (ostatni wykres) występuje autokorelacja pierwszego rzędu, jednak jest ona bardzo znikoma i bez dalszej analizy należy potraktować ją jako błąd II rodzaju. 

Autokorelacje między stopami zwrotu zmniejszają ryzyko inwestycji, gdyż przy występującej autokorelacji, na podstawie wyników z poprzedniego dnia z przybliżeniem dałoby sie przewidziec wyniki na dzień następny.

# Zadanie 6
```{r, message=FALSE, echo=FALSE}
library(qcc)
library(MTS)
```
```{r, echo=FALSE, warning=FALSE}
ExWma1<-EWMAvol(na.omit(mbank$logarytm), lambda=0.8)
ExWma2<-EWMAvol(na.omit(mbank$logarytm), lambda=0.85)
ExWma3<-EWMAvol(na.omit(mbank$logarytm), lambda=0.9)
ExWma4<-EWMAvol(na.omit(mbank$logarytm), lambda=0.95)
ExWma5<-EWMAvol(na.omit(mbank$logarytm), lambda=0.99)
wyniki<-as.data.frame(cbind(ExWma1$Sigma.t,ExWma2$Sigma.t,ExWma3$Sigma.t,ExWma4$Sigma.t,ExWma5$Sigma.t))
wyniki$Data<-mbank$Data[2:210]
names(wyniki)<-c("ExWma1","ExWma2","ExWma3","ExWma4","ExWma5","Data")

ggplot(wyniki, aes(Data))+
  geom_line(aes(y=ExWma1, colour="0.8"))+
  geom_line(aes(y=ExWma2, colour="0.85"))+
  geom_line(aes(y=ExWma3, colour="0.9"))+
  geom_line(aes(y=ExWma4, colour="0.95"))+
  geom_line(aes(y=ExWma5, colour="0.99"))+
  labs(color = 'Lambda')+
  ylab("Zmiennosc")
```
Podobnie jak w przypadku zwiększania wartości m w pierwszym zadaniu, zwiększanie wartości lambda powoduje że model dłużej "pamięta" stare wartości. Zatem im większa lambda, tym zmienność jest bardziej stabilna i odporna na wahania stóp zwrotu.

# Zadanie 7

Aby wyznaczyć lambda, najlepiej oddające zmienność kroczącą, proponowanym rozwiązaniem jest stworzenie wielu modeli EWMA, a następnie porównanie wartości zmienności uzyskanych, ze zmiennościami uzyskanymi metodą kroczącą dla m=25.

```{r, message=FALSE, echo=FALSE}
library(ggplot2)
library(MTS)
library(modelr)
```
```{r, echo=FALSE, warning=FALSE}
mbank$m25<-NA
for(i in 26:length(mbank$Data)){
  srednia<-mean(na.omit(mbank$logarytm[c((i-25):(i-1))]))
  wartosci<-na.omit(mbank$logarytm[c((i-25):(i-1))])
  roznice<- (wartosci-rep(srednia,length(wartosci)))^2
  suma<-1/24*sum(roznice)
  mbank$m25[i]<-suma
}
roznice<-as.data.frame(seq(0.001,0.999,0.001))
roznice$roznice<-NA
names(roznice)<-c("Val","Roznice")
i=1
for (a in seq(0.001,0.999,0.001)) {
  ExWma<-EWMAvol(na.omit(mbank$logarytm), lambda=a)
  mbank$ewma[2:210]<-ExWma$Sigma.t
  roznice$Roznice[i]<-mean((mbank$m25[26:nrow(mbank)]-mbank$ewma[26:nrow(mbank)])^2)
  i<-i+1
}


min_point<-roznice %>% arrange(Roznice) %>% slice(1)
ggplot(roznice, aes(x=Val, y=Roznice)) + geom_line()+
    annotate("text", x = min_point$Val, y = min_point$Roznice, colour = "blue", label="0.952; 1.426699")+
  annotate("point", x = min_point$Val, y = min_point$Roznice, colour = "red", label="minimum")+ylab("MSE")
```

Jak widać na powyższym wykresie, najmniejsza wartość błędu średniokwadratowego jest dla lambdy równej 0.952. Poniżej mozna zobaczyć porównanie obu zmienności na wykresie.

```{r, echo=FALSE, warning=FALSE}
ExWma<-EWMAvol(na.omit(mbank$logarytm), lambda=0.952)
  mbank$ewma[2:210]<-ExWma$Sigma.t
ggplot(mbank,aes(Data))+
  geom_line(aes(y=m25, colour="m=25"))+
  geom_line(aes(y=ewma, colour="ewma"))+ylab("Zmiennosc")


```