---
title: "Sprawozdanie 1"
output: html_document
---

```{r setup, include=FALSE}
knitr::opts_chunk$set(echo = TRUE)
```

## Zadanie 1

```{r, echo=FALSE}
daned2012 <- read.csv("CenyCD20122013.csv", dec = ",")
daned2020 <- read.csv("CenyCDR20202021.csv", dec = ",")
danem2009 <- read.csv("CenyMCD20092021.csv", dec = ",")
danet2020 <- read.csv("DANECDT20202021.csv", dec = ",")
danet2012 <- read.csv("DANECDT20122013.csv", dec = ",")
daned2009 <- read.csv("DANECDRD20092021.csv", dec = ",")
names(daned2012)<-c("Data","Zamkniecie","Otwarcie", "Max","Min","Wol", "Zmiana")
names(daned2020)<-c("Data","Zamkniecie","Otwarcie", "Max","Min","Wol", "Zmiana")
names(danem2009)<-c("Data","Zamkniecie","Otwarcie", "Max","Min","Wol", "Zmiana")
names(danet2020)<-c("Data","Zamkniecie","Otwarcie", "Max","Min","Wol", "Zmiana")
names(danet2012)<-c("Data","Zamkniecie","Otwarcie", "Max","Min","Wol", "Zmiana")
names(daned2009)<-c("Data","Zamkniecie","Otwarcie", "Max","Min","Wol", "Zmiana")
```
**Wybraną spółką do analizy, jest CD Projekt Red.**

Dla niej, wczytano 5 zbiorów danych, z których każdy odpowiada odpowiednio:

* **daned2012** - dane dzienne o otwarciu, zamknięciu, wartości maksymalnej oraz minimalnej spółki na giełdzie na przestrzeni lat 2012-2013 

* **daned2020** - dane dzienne o otwarciu, zamknięciu, wartości maksymalnej oraz minimalnej spółki na giełdzie na przestrzeni lat 2020-2021

* **danem2009** - dane miesięczne o otwarciu, zamknięciu, wartości maksymalnej oraz minimalnej spółki na giełdzie na przestrzeni lat 2020-2021

* **danet2012** - dane tygodniowe o otwarciu, zamknięciu, wartości maksymalnej oraz minimalnej spółki na giełdzie na przestrzeni lat 2012-2013 

* **danet2020** - dane tygodniowe o otwarciu, zamknięciu, wartości maksymalnej oraz minimalnej spółki na giełdzie na przestrzeni lat 2020-2021

Dane wyglądają następująco:

```{r, echo=FALSE, fig.align='center'}
library(ggplot2)
ggplot(daned2012, aes(x=as.Date(Data,"%d.%m.%Y"), y=Zamkniecie))+geom_line()+
  labs(title = "Zamknięcia CDPR dzienne 2012-2013")
ggplot(daned2020, aes(x=as.Date(Data,"%d.%m.%Y"), y=Zamkniecie))+geom_line()+geom_line()+
  labs(title = "Zamknięcia CDPR dzienne 2020-2021")
ggplot(danem2009, aes(x=as.Date(Data,"%d.%m.%Y"), y=Zamkniecie))+geom_line()+geom_line()+
  labs(title = "Zamknięcia CDPR miesięczne 2009-2021")
ggplot(danet2012, aes(x=as.Date(Data,"%d.%m.%Y"), y=Zamkniecie))+geom_line()+geom_line()+
  labs(title = "Zamknięcia CDPR dzienne 2012-2013")
ggplot(danet2020, aes(x=as.Date(Data,"%d.%m.%Y"), y=Zamkniecie))+geom_line()+geom_line()+
  labs(title = "Zamknięcia CDPR dzienne 2020-2021")

```

Dla pierwszych dwóch zbiorów danych obliczono dzienne proste i logarytmiczne stopy zwrotu, a dla trzeciego - miesięczne.

Zrobiono to przy użyciu pakietu

```{r, echo=TRUE, include=FALSE}
library(dplyr)
```
```{r, echo=TRUE, eval=FALSE}
library(dplyr)
```

* Najpierw zmieniając wczytaną z pliku zmienną Date na format daty, 

* Następnie sortując dane według zmiennej Date

* I tworząc prostą stopę zwrotu wg wzoru $$ U_p(t) = 100*\frac{X_t-X_{t-1}}{X_{t-1}} $$

* Oraz stopę logarytmiczną wg wzoru $$ U_l(t) = 100*ln(\frac{X_t}{X_{t-1})} $$

```{r}
daned2012$Data<-as.Date(daned2012$Data,"%d.%m.%Y") ##Zmiana formatu
daned2012<-daned2012 %>%  
  arrange(Data) %>% ##Sort
    mutate(prosta = (Zamkniecie-lag(Zamkniecie))/lag(Zamkniecie)*100) %>%#prosta
      mutate(logarytm = log(Zamkniecie/lag(Zamkniecie))*100) #logarytmiczna
head(daned2012)
```

Cały proces powtórzono dla wszystkich zbiorów danych.

```{r, echo=TRUE, include=FALSE}
daned2020$Data<-as.Date(daned2020$Data,"%d.%m.%Y")
daned2020<-daned2020 %>% 
  arrange(Data) %>%
    mutate(prosta = (Zamkniecie-lag(Zamkniecie))/lag(Zamkniecie)*100)%>%       mutate(logarytm = log(Zamkniecie/lag(Zamkniecie))*100)

danem2009$Data<-as.Date(danem2009$Data,"%d.%m.%Y")
danem2009<-danem2009 %>% 
  arrange(Data) %>%
    mutate(prosta = (Zamkniecie-lag(Zamkniecie))/lag(Zamkniecie)*100)%>%       mutate(logarytm = log(Zamkniecie/lag(Zamkniecie))*100)

danet2012$Data<-as.Date(danet2012$Data,"%d.%m.%Y")
danet2012<-danet2012 %>% 
  arrange(Data) %>%
    mutate(prosta = (Zamkniecie-lag(Zamkniecie))/lag(Zamkniecie)*100)%>%       mutate(logarytm = log(Zamkniecie/lag(Zamkniecie))*100)

danet2020$Data<-as.Date(danet2020$Data,"%d.%m.%Y")
danet2020<-danet2020 %>% 
  arrange(Data) %>%
    mutate(prosta = (Zamkniecie-lag(Zamkniecie))/lag(Zamkniecie)*100)%>%       mutate(logarytm = log(Zamkniecie/lag(Zamkniecie))*100)

daned2009$Data<-as.Date(daned2009$Data,"%d.%m.%Y")
daned2009<-daned2009 %>% 
  arrange(Data) %>%
    mutate(prosta = (Zamkniecie-lag(Zamkniecie))/lag(Zamkniecie)*100)%>%       mutate(logarytm = log(Zamkniecie/lag(Zamkniecie))*100)
```

Na wykresach poniżej, przy użyciu pakietów ggplot2, magrittr oraz multipanelfigure przedstawiono odpowiednio dzienne i miesięczne stopy zwrotu w czasie:

```{r, echo=TRUE, include=FALSE}
library(ggplot2)
library(magrittr)
library(multipanelfigure)
```
```{r, echo=TRUE, eval=FALSE}
library(ggplot2)
library(magrittr)
library(multipanelfigure)
```
```{r, echo=FALSE, warning=FALSE, fig.align='center'}
colors <- c("logarytmiczna" = "blue", "prosta" = "red")
q1<-ggplot(daned2012, aes(x=Data)) + 
    geom_line(aes(y=prosta, color = "prosta"), size=1)+
      geom_line(aes(y=logarytm,color="logarytmiczna"),linetype="twodash")+
        xlab("") +ylab("wartosc stopy(%)")+ 
          scale_color_manual(values = colors, name="Legenda")
q1
```

Na podstawie powyższego wykresu zmian dziennych mozna zauważyć, że różnice pomiędzy stopą logarytmiczną a prostą są bardzo małe. 

```{r, echo=FALSE, warning=FALSE, fig.align='center'}
q2 <- ggplot(daned2012, aes(x=Data)) + geom_line(aes(y=prosta-logarytm))+
  ylab("różnica(%)")
q2

```

Robiąc wykres różnic między wartościami stopy prostej a logarytmicznej, można stwierdzić, że rzeczywiście, różnice między stopami nie przekraczają 1%.

Na wykresach poniżej można zobaczyć zestawienie dla wszystkich pozostałych zbiorów danych i wszystkich okresów czasowych:
```{r, echo=FALSE, warning=FALSE, fig.align='center', out.width='200%', out.height='200%'}
q3 <- ggplot(daned2020, aes(x=Data)) + 
    geom_line(aes(y=prosta, color = "prosta"), size=1)+
      geom_line(aes(y=logarytm,color="logarytmiczna"),linetype="twodash")+
        xlab("") +ylab("wartosc stopy(%)")+ 
          scale_color_manual(values = colors, name="Legenda")+
  theme(axis.text.x = element_text(angle = 90, vjust = 0.5, hjust=1))
q4 <- ggplot(daned2020, aes(x=Data)) + geom_line(aes(y=prosta-logarytm))+
  ylab("różnica(%)")
q5 <- ggplot(danem2009, aes(x=Data)) + 
    geom_line(aes(y=prosta, color = "prosta"), size=1)+
      geom_line(aes(y=logarytm,color="logarytmiczna"),linetype="twodash")+
        xlab("") +ylab("wartosc stopy(%)")+ 
          scale_color_manual(values = colors, name="Legenda") +
  theme(axis.text.x = element_text(angle = 90, vjust = 0.5, hjust=1))
q6 <- ggplot(danem2009, aes(x=Data)) + geom_line(aes(y=prosta-logarytm))+
  ylab("różnica(%)")
q7 <- ggplot(danet2012, aes(x=Data)) + 
    geom_line(aes(y=prosta, color = "prosta"), size=1)+
      geom_line(aes(y=logarytm,color="logarytmiczna"),linetype="twodash")+
        xlab("") +ylab("wartosc stopy(%)")+ 
          scale_color_manual(values = colors, name="Legenda")+
  theme(axis.text.x = element_text(angle = 90, vjust = 0.5, hjust=1))
q8 <- ggplot(danet2012, aes(x=Data)) + geom_line(aes(y=prosta-logarytm))+
  ylab("różnica(%)")
q9 <- ggplot(danet2020, aes(x=Data)) + 
    geom_line(aes(y=prosta, color = "prosta"), size=1)+
      geom_line(aes(y=logarytm,color="logarytmiczna"),linetype="twodash")+
        xlab("") +ylab("wartosc stopy(%)")+ 
          scale_color_manual(values = colors, name="Legenda") +
  theme(axis.text.x = element_text(angle = 90, vjust = 0.5, hjust=1))
q10 <- ggplot(danet2020, aes(x=Data)) + geom_line(aes(y=prosta-logarytm))+
  ylab("różnica(%)")

figure1 <- multi_panel_figure(columns = 2, rows = 2, panel_label_type = "none")

figure1 %<>%
  fill_panel(q3, column = 1, row = 1) %<>%
  fill_panel(q4, column = 2, row = 1) %<>%
  fill_panel(q5, column = 1, row = 2) %<>%
  fill_panel(q6, column = 2, row = 2) 
figure1

figure2 <- multi_panel_figure(columns = 2, rows = 2, panel_label_type = "none")

figure2 %<>%
  fill_panel(q7, column = 1, row = 1) %<>%
  fill_panel(q8, column = 2, row = 1) %<>%
  fill_panel(q9, column = 1, row = 2) %<>%
  fill_panel(q10, column = 2, row = 2) 
figure2
```

W przypadku danych miesięcznych, logarytmiczne i proste stopy zwrotu różnia się znacznie(aż do 25%), a w przypadku danych tygodniowych maksymalna rozniica wynosi około 4%. Można więc stwierdzić, że im dłuższy okres pomiędzy pomiarami, tym większe mogą być maksymalne różnice między stopą prostą a logarytmiczną.


Warto też dodać, że różnica została obliczona w postaci $$ U_p-U_l $$ co nakazuje twierdzić, że wartości prostej stopy zwrotu są wyższe niż wartości stopy logarytmicznej.


## Zadanie 2

Dla wartości stóp prostych oraz logarytmicznych sprawdzono, czy należą one do rozkładu normalnego przy pomocy trzech testów:

* Shapiro-Wilka

* Andersona-Darlinga

* Jarque-Bery

Wyniki wartości p dla poszczególnych testów można zobaczyć w tabeli poniżej:

```{r, echo=TRUE, include=FALSE}
library(tseries)
library(nortest)
```
```{r, echo=TRUE, eval=FALSE}
library(tseries)
library(nortest)
```
```{r, echo=FALSE}
shapiro<-c(
shapiro.test(daned2012$prosta)$p.value,
shapiro.test(daned2020$prosta)$p.value,
shapiro.test(danem2009$prosta)$p.value,
shapiro.test(danet2012$prosta)$p.value,
shapiro.test(danet2020$prosta)$p.value,
shapiro.test(daned2012$logarytm)$p.value,
shapiro.test(daned2020$logarytm)$p.value,
shapiro.test(danem2009$logarytm)$p.value,
shapiro.test(danet2012$logarytm)$p.value,
shapiro.test(danet2020$logarytm)$p.value
)
jb<-c(
jarque.bera.test(na.omit(daned2012$prosta))$p.value,
jarque.bera.test(na.omit(daned2020$prosta))$p.value,
jarque.bera.test(na.omit(danem2009$prosta))$p.value,
jarque.bera.test(na.omit(danet2012$prosta))$p.value,
jarque.bera.test(na.omit(danet2020$prosta))$p.value,
jarque.bera.test(na.omit(daned2012$logarytm))$p.value,
jarque.bera.test(na.omit(daned2020$logarytm))$p.value,
jarque.bera.test(na.omit(danem2009$logarytm))$p.value,
jarque.bera.test(na.omit(danet2012$logarytm))$p.value,
jarque.bera.test(na.omit(danet2020$logarytm))$p.value
)
ad<-c(
ad.test(daned2012$prosta)$p.value,
ad.test(daned2020$prosta)$p.value,
ad.test(danem2009$prosta)$p.value,
ad.test(danet2012$prosta)$p.value,
ad.test(danet2020$prosta)$p.value,
ad.test(daned2012$logarytm)$p.value,
ad.test(daned2020$logarytm)$p.value,
ad.test(danem2009$logarytm)$p.value,
ad.test(danet2012$logarytm)$p.value,
ad.test(danet2020$logarytm)$p.value
)
d<-as.data.frame(cbind(round(ad,2), round(jb,2), round(shapiro,2)))
row.names(d)<-c("Dzienne 2012-2013 prosta",
                "Dzienne 2020-2021 prosta",
                "Miesieczne 2009-2021 prosta",
                "Tygodniowe 2012-2013 prosta",
                "Tygodniowe 2020-2021 prosta",
                "Dzienne 2012-2013 logarytmiczna",
                "Dzienne 2020-2021 logarytmiczna",
                "Miesieczne 2009-2021 logarytmiczna",
                "Tygodniowe 2012-2013 logarytmiczna",
                "Tygodniowe 2020-2021 logarytmiczna"
                )
names(d)<-c("AD","JB","SW")
d
```

Na podstawie tabeli z wartościami p, mozna wyciągnąć niejednoznaczne wnioski. 

Jedynie w przypadku stóp dla danych tygodniowych w latach 2012-2013, na poziomie istotności 5% nie ma podstaw, aby sądzić że nie mają one rozkładu normalnego.

Nie dotyczy to jednak wszystkich stóp dla danych tygodniowych, bo te z przedziału 2020-2021, nie mają rozkładu normalnego na poziomie istotności 5%.

Wspierając się wynikami dla innych interwałów czasowych, można sądzić, że przez przypadek stopy logarytmiczne dla danych tygodniowych z lat 2012-2013 posiadają rozkład normalny. Należałoby to jednak poddać dodatkowemu badaniu uwzględniając jedynie stopy z danych tyogdniowych.


## Zadanie 3

```{r, echo=FALSE}
m<-mean(na.omit(daned2009$logarytm))
s<-sd(na.omit(daned2009$logarytm))

hipotetyczne<-as.data.frame(rnorm(length(na.omit(daned2009$logarytm)), m,s))
names(hipotetyczne)<-c("val")
hipot<-c(
sum(abs(select(hipotetyczne,val)-m) < s),
sum(abs(select(hipotetyczne,val)-m) < 2*s)-sum(abs(select(hipotetyczne,val)-m) < s),
sum(abs(select(hipotetyczne,val)-m) < 3*s)-sum(abs(select(hipotetyczne,val)-m) < 2*s),
sum(abs(select(hipotetyczne,val)-m) < 4*s)-sum(abs(select(hipotetyczne,val)-m) < 3*s),
sum(abs(select(hipotetyczne,val)-m) < 5*s)-sum(abs(select(hipotetyczne,val)-m) < 4*s),
sum(abs(select(hipotetyczne,val)-m) > 5*s)
)
dane<-na.omit(daned2009)
realne<-c(
sum(abs(select(dane,logarytm)-m) < s),
sum(abs(select(dane,logarytm)-m) < 2*s)-sum(abs(select(dane,logarytm)-m) < s),
sum(abs(select(dane,logarytm)-m) < 3*s)-sum(abs(select(dane,logarytm)-m) < 2*s),
sum(abs(select(dane,logarytm)-m) < 4*s)-sum(abs(select(dane,logarytm)-m) < 3*s),
sum(abs(select(dane,logarytm)-m) < 5*s)-sum(abs(select(dane,logarytm)-m) < 4*s),
sum(abs(select(dane,logarytm)-m) > 5*s)
)
  
d<-as.data.frame(cbind(hipot,realne))
row.names(d)<-c("<1SD",
                "1-2SD",
                "2-3SD",
                "3-4SD",
                "4-5SD",
                ">5SD"
                )
names(d)<-c("Hipotetyczne ~N(m,sd)", "Realne")
d
```

Na podstawie powyższej tabeli można stwierdzić, że logarytmiczne stopy zwrotu dla danych realnych znacznie bardziej odstają od średniej niż dane pochodzące z rozkładu normalnego.

Można więc sądzić, że realny rozkład stóp logarytmicznych posiada wahannia, których amplituda może przekraczać nawet 5 odchyleń standardowych.

## Zadanie 4

Aby sprawdzić zgodność rozkładu dziennych stóp logarytmicznych z okresu lat 2009-2021 z teoretyzcnymi rozkładami posłużono się poniżsyzm wykresem:

```{r, echo=FALSE}
library(ggplot2)
ggplot(daned2009, aes(x=logarytm))+geom_density()
```

Na podstawie oceny wizualnej, mozna odrzucić zgodność z rozkładami takimi jak:

* rozkład jednostajny,

* rozkład F,

* rozkład chi-kwadrat,

* rozkład wykładniczy,

* rozkład gamma,

* rozkład log-normalny.

Także na podstawie oceny wizualnej, można wybrac kandydatów na sprawdzenie zgodności i są nimi:

* rozkład Laplace'a,

* rozkład t-Studenta.


Wynkonano kilkanaście prób nałożenia na siebie wykresów gęstości w zależności od parametrów powyższych rozkładów. 
Tak prezentują się wyksresy najbardziej nakładające się na tle rozkładu empirycznego:

```{r, echo=FALSE, message=FALSE, warning=FALSE}
library(ExtDist)
t<-as.data.frame(rt(2687, 1))
names(t)<-c("V1")
library(reshape2)
l<-as.data.frame(rLaplace(2687,0,2))
names(t)<-c("V3")

x<-cbind(na.omit(daned2009$logarytm), l, t)
names(x)<-c("real","laplace","t")
data<- melt(x)
library(ggplot2)
ggplot(data,aes(x=value, fill=variable)) + geom_density(alpha=0.25)+xlim(-3,3)
```


Po dokładniejszej analizie, można zobaczyć, że rozkład laplace'a ze średnią 0 i czynnikiem skali 2 z rozkładem empirycznym praktycznie się na siebie nakładają.

Wykonano więc, test Kołomogorowa-Smirnowa zgodności rozkładu empirycznego z rozkładem laplace'a z powyższymi parametrami, oraz z rozkładem t-Studenta. Wyniki zamieszczono 

```{r, echo=FALSE, warning=FALSE}
ks.test(x$real,x$laplace)
ks.test(x$t, x$real)


```
Na podstawie wyników, na poziomie istotności 5% można stwierdzić, ze nie ma podstaw aby sądzić, że rozkład danych dziennych stóp zwrotu dla badanych danych ma rozkład laplacea z parametrami 0 i 2 czy też rozkład t-studenta z 1 stopniem swobody.

